臺灣臺南地方法院刑事判決
110年度訴字第1056號
公  訴  人  臺灣臺南地方檢察署檢察官
被      告  黃世宗


選任辯護人  黃紹文律師（法扶律師）
上列被告因傷害致死案件，經檢察官提起公訴（110年度偵字第1
2262號），本院判決如下：
    主    文
黃世宗犯傷害致人於死罪，處有期徒刑柒年陸月。
    事  實
一、黃世宗於民國109年12月10日凌晨4時48分許，騎乘電動自行
    車，沿臺南市永康區新灣橋由東往西方向行駛，行經該橋與
    西勢路之交岔路口欲直行時，適有方加興騎乘腳踏車同向行
    駛在右前方並遽然左轉彎，因閃避不及，黃世宗騎乘前揭電
    動自行車即與方加興騎乘上開腳踏車發生碰撞，方加興重心
    不穩向左倒在黃世宗騎乘前揭電動自行車前車頭處，致黃世
    宗亦重心不穩向左倒地（下稱系爭事故）。黃世宗、方加興
    於系爭事故後，均自行起身爬起並分別將騎乘之前揭電動自
    行車、上開腳踏車牽至路旁停放，嗣雙方就系爭事故之肇事
    責任及後續處理事宜發生口角，黃世宗主觀上雖無致方加興
    發生死亡結果之認識及意欲，惟在客觀上得預見頭部係人體
    重要部位，如出拳猛烈攻擊，除將造成外部皮肉傷勢外，極
    可能同時傷及腦部組織及重要血管，導致生理機能嚴重受損
    或大量出血而發生死亡之嚴重後果，竟基於傷害之犯意，出
    手毆擊方加興之頭部，二人並扭打在地，嗣黃世宗自行爬起
    ，走回前揭電動自行車停放處，旋騎乘前揭電動自行車離開
    現場，斯時方加興仍倒地不起，經送醫救治後，於同年月11
    日上午11時50分，因頭部鈍傷、硬膜下出血、腦水腫、中樞
    神經壓迫死亡。
二、案經方加興之子方俊傑提出告訴及臺南市政府警察局永康分
    局報告臺灣臺南地方檢察署檢察官偵查起訴。
    理  由
一、關於證據能力之認定：
  ㈠本案所引用具傳聞證據性質之供述證據，因檢察官、被告黃
    世宗及辯護人於準備程序時，均同意有證據能力（見本院卷
    第200頁），本院審酌前開證據之作成或取得之狀況，並無
    非法或不當取證之情事，且亦無顯不可信之情況，依刑事訴
    訟法第159條之5規定，均具有證據能力。
  ㈡其餘所引用卷內非供述證據性質之證據資料，均無違反法定
    程序取得之情形，依刑事訴訟法第158條之4規定反面解釋，
    亦應有證據能力，合先敘明。
二、認定犯罪事實之證據及理由：
  ㈠訊據被告固坦承於前揭時、地，因系爭事故與被害人方加興
    發生口角，惟矢口否認有何傷害致人於死犯行，辯稱：因為
    被害人罵我，我才打被害人一個耳光，雙方因此互相拉扯，
    被害人又持手電筒毆打我胸口數下，我為了制止被害人，才
    輕輕地用右手勒住他的脖子，將他放倒在地上，後來我趕著
    要上班，就騎前揭電動自行車離開現場云云。辯護人則為被
    告辯護稱：被告係以右手打被害人頭部，依雙方站立位置，
    被害人受傷處應是頭部左側，然依法務部法醫研究所出具之
    解剖報告書暨鑑定報告書（下稱系爭報告）記載被害人右顳
    部受有單側撞擊傷，顯與被告揮打被害人之位置不同；況被
    害人已屆高齡，有裝設心臟支架，其死亡結果係因身體特殊
    狀況所致，被告對此無從預見等語。
  ㈡經查：
　⒈上揭被告坦認之事實，業據其供承在卷（見本院卷第195頁、
    第201頁至第202頁），核與證人即告訴人方俊傑於警詢、偵
    查中之證述、證人陳淵明、蕭貴蘭、林國欽、程文雄於警詢
    中之證述相符（見相卷第25頁至第37頁、第125頁至第127頁
    、第193頁至第202頁、第421頁至第422頁），並有道路交通
    事故現場圖、道路交通事故調查報告表㈠、㈡、國立成功大學
    醫學院附設醫院診斷證明書及病歷資料、道路交通事故照片
    、現場勘察照片、臺南市政府警察局110年1月6日南市警鑑
    字第1090679042號鑑定書、110年1月11日南市警鑑字第1100
    017398號鑑定書、報案紀錄表、救護紀錄表、衛生福利部臺
    南醫院新化分院診斷證明書及病歷資料、車輛詳細資料報表
    、臺南市政府警察局現場勘察採證報告、系爭報告、臺灣臺
    南地方檢察署相驗屍體證明書在卷可稽（見相卷第39頁至第
    43頁、第49頁至第71頁、第105頁至第118頁、第141頁至第1
    48頁、第169頁至第170頁、第173頁至第174頁、第203頁至
    第312頁、第329頁至第331頁、第335頁至第405頁、第409頁
    至第418頁、第425頁），此部分之事實首堪認定。　　
　⒉被告於前揭時、地，確有毆擊被害人之頭部：
　⑴被害人之遺體經解剖鑑定，結果略為：①造成死者死亡之原因
    為爭吵、鬥毆中頭部受傷，導致硬膜下出血、腦水腫，壓 
    迫中樞神經造成神經性休克死亡。死因為鬥毆中造成，死亡
     方式歸類於「他殺」。②解剖结果可見頭部有二處傷害存在
    ：於右顳部蜘蛛膜併腦間質及硬膜下出血，為單側撞擊傷，
    未合併頭皮外傷或頭骨骨折。單側撞擊之傷害一般以物體移
    動撞擊人體最為可能，頭皮無外傷或骨折，應為介面的較軟
    物體或徒手所造成。此傷為致命之傷害，且發生於鬥毆的過
    程，故死亡方式歸類他為之過程、有關右腦室後壁出血，因
    無相對應外傷做為傷害來源之參考，較傾向於血壓上升而導
    致內因性出血，看起來似乎和傷害不相關。雖出血量不大，
    又和死因無相關性；但死者身上有明顯的心臟血管疾病，加
    上出血量不多，應考量因鬥毆的過程導致血壓上升造成，死
    亡方式亦歸類疑為「他殺」，請調查後決定之。③死者冠狀
    動脈置放有支架，併使用抗凝血劑治療。肝臟亦有 肝硬化
    ，均會增加出血的傾向，為加速死亡之因素（見相卷第409
    頁至第418頁），佐以證人即鑑定人劉景勳法醫師於本院審
    理時證稱：當一個力量來源打到頭部，會產生作用力與反作
    用力，打到頭部的接觸面會有撞擊傷，如果是比較大的力量
    ，還會打到對側頭骨再反彈回來，有二次撞擊，對側腦部出
    現的即為對撞傷，一般是用這種方式判斷打擊力量大小及可
    能使用的器械種類，如果只出現單側撞擊傷，一般都是比較
    小力的固體移動打到頭部，例如徒手毆打頭部所致，反之若
    用球棍毆打頭部，會出現撞擊傷跟對撞傷，又例如跌倒時，
    腦往上撞擊到對撞側，人碰到地面，腦又會撞下來再反彈回
    去，等於有二次撞擊，這種情況下對撞傷會大於撞擊傷，我
    是根據撞擊傷跟對撞傷出現的大小及多寡來判斷，可能是遭
    受什麼力量衝擊；我在偵查中作證時，是看靜止截圖，才會
    說被告是揮左手打到被害人右側，但被打的人不可能站著不
    動，因為鬥毆是兩個人在互動，身體會移動，我在法院審理
    作證時才看到監視器錄影影片，被告在影片中與被害人並不
    是面對面站立，被害人比較靠內側，所以被告揮右拳就會打
    到被害人右顳部，至於雙方扭打在地後，影像不是很清楚，
    但整體來說，被告在整個過程裡並不是很大力的打擊過程，
    而是雙方扭打，且本件被害人死亡結果跟跌倒無關，因為被
    害人沒有對撞傷，只有單側打擊傷，頭皮沒有任何傷害出現
    ，基本上被害人跌倒是沒有撞到頭的等語（見本院卷第338
    頁至第348頁），堪認被害人死亡係因右顳部遭人徒手毆擊
    所致。
　⑵本院勘驗現場監視器錄影影片，可知被告騎乘電動自行車，
    同向行駛在被害人騎乘之腳踏車後方，二車在臺南市永康區
    新灣橋與西勢路之交岔路口前發生碰撞，雙方均人車倒地，
    被告先將前揭電動自行車扶起並牽至路旁察看，被害人亦將
    上開腳踏車移至路旁，雙方於路邊短暫交談後，被害人伸手
    往被告方向揮動一下，被告旋以右手打被害人頭部一下，被
    害人見狀即手持手電筒毆打被告，雙方發生肢體拉扯，被告
    以雙手推被害人，致被害人因此向後倒退，被告復向前推擠
    被害人，致被害人向後仰倒於路中央，被告亦失去重心正面
    倒地，被告自行爬起後走回前揭電動自行車停放處，被害人
    躺在地上無任何動作，被告走近被害人身旁佇立片刻後，即
    返回前揭電動自行車停放處並騎乘前揭電動自行車離去，有
    勘驗筆錄附卷可徵（見本院卷第196頁至第197頁、第207頁
    至第221頁）。
　⑶將上開勘驗結果與前揭鑑定人證述對照觀之，足認被告與被
    害人發生肢體衝突時，係近距離以身體靠近對方，被告曾以
    右手打被害人頭部一下，嗣雙方扭打之際，不僅一路變換站
    立位置，更扭打在地，然囿於影片畫面部分遭路燈遮蔽，就
    雙方倒地後，被告有無出手、如何毆打被害人部分，不甚清
    晰，惟考量雙方扭打過程中，因彼此情緒激昂，被告亦有可
    能出手毆擊被害人頭部之可能，且在此之前，被害人之病歷
    紀錄並無腦部相關傷勢或治療紀錄（見本院卷第253頁），
    益徵被害人於前揭時、地確有遭被告傷害，始受有上述傷勢
    ，被告辯稱無何傷害之犯行云云，自不可採。
　⒊被告之傷害行為與被害人死亡結果間，縱因被害人自身體況
    助成死亡結果，其間仍具相當因果關係：
　⑴按所謂相當因果關係，係指依經驗法則，綜合行為當時所存
    在之一切事實，為客觀之事後審查，認為在一般情形下，有
    此環境、有此行為之同一條件，均可發生同一之結果者，該
    條件即為發生結果之相當條件，行為與結果即有相當之因果
    關係。反之，若在一般情形下，有此同一條件存在，而依客
    觀之審查，認為不必皆發生此結果者，則該條件與結果不相
    當，不過為偶然之事實而已，其行為與結果間即無相當因果
    關係（最高法院76年度台上字第192號判決意旨參照）；且
    刑法上傷害致人於死罪，指傷害行為，與死亡之發生，有因
    果關係之聯絡者而言，不惟以傷害行為直接致人於死亡者為
    限，即因傷害而生死亡之原因，如因自然力之參加以助成傷
    害應生之結果，亦不得不認為因果關係之存在。
　⑵經查，被害人係遭被告毆打，造成右顳部蜘蛛膜併腦間質及
    硬膜下出血，因被害人冠狀動脈置放有支架，使用抗凝血劑
    治療，且有肝硬化，均會增加出血，最終因硬膜下出血、腦
    水腫，壓迫中樞神經造成神經性休克死亡乙節，已如前述；
    再參以證人即鑑定人劉景勳法醫師於本院審理時證稱：被害
    人本身有吃抗凝血劑，會破壞血小板，把傷口止血功能降到
    最低，且被害人有肝硬化，蛋白質合成不好，沒辦法形成凝
    固的蛋白質，故出血時間比別人來的長，這兩個因素讓被害
    人身體有受傷時，傷口較不易癒合，這個案件裡，我們常說
    打架要看對象，這種不禁打的，稍微拉扯都會出事等語（見
    本院卷第338頁至第348頁），顯見被害人因患有肝硬化，又
    服用抗凝血劑，導致其受傷時，較一般人出血量大且不易凝
    血，然其致命傷係右顳部出血，造成硬膜下出血、腦水腫，
    壓迫中樞神經造成神經性休克死亡，若無被告之傷害行為，
    被害人前述患有肝硬化及服用抗凝血劑等情狀，無從促進或
    加速死亡結果，依上開說明，被告之傷害行為與被害人死亡
    結果間，縱因被害人自身體況助成死亡結果，其間仍具相當
    因果關係。
　⒋被告在客觀上，對於毆擊被害人頭部，可能引發死亡之結果
    ，有預見可能性：
　⑴按刑法第277條第2項傷害致人於死、致重傷罪，係因犯傷害
    罪致發生死亡或重傷結果之「加重結果犯」，依同法第17條
    規定，以行為人能預見其結果之發生為其要件，所謂能預見
    ，乃指客觀情形而言，與行為人主觀上有無預見之情形不同
    。若主觀上有預見，而結果之發生又不違背其本意時，則屬
    故意範圍。故傷害行為足以引起死亡或重傷之結果，如在通
    常觀念上無預見之可能，或客觀上不能預見，則行為人對於
    被害人因傷致死或重傷之加重結果，即不能負責。此所稱「
    客觀不能預見」，係指一般人於事後，以客觀第三人之立場
    ，觀察行為人當時對於加重結果之發生不可能預見而言，惟
    既在法律上判斷行為人對加重結果之發生應否負加重之刑責
    ，而非行為人主觀上有無預見之問題，自不限於行為人當時
    自己之視野，而應以事後第三人客觀立場，觀察行為前後客
    觀存在之一般情形（如傷害行為造成之傷勢及被害人之行為
    、身體狀況、他人之行為、當時環境及其他事故等外在條件
    ），基於法律規範保障法益，課以行為人加重刑責之宗旨，
    綜合判斷之。申言之，傷害行為對加重結果（死亡或重傷）
    造成之危險，如在具體個案上，基於自然科學之基礎，依一
    般生活經驗法則，其危險已達相當之程度，且與個別外在條
    件具有結合之必然性，客觀上已足以造成加重結果之發生，
    在刑法評價上有課以加重刑責之必要性，以充分保護人之身
    體、健康及生命法益。即傷害行為與該外在條件，事後以客
    觀立場一體觀察，對於加重結果之發生已具有相當性及必然
    性，而非偶發事故，須加以刑事處罰，始能落實法益之保障
    ，則該加重結果之發生，客觀上自非無預見可能性（最高法
    院102年度台上第2029號判決意旨參照）。
　⑵被告之辯護人雖為其辯護稱：被害人已屆高齡，有裝設心臟
    支架，其死亡結果係因身體特殊狀況所致，被告對此無從預
    見云云。經查。被告與被害人互不相識，僅係偶然交通事故
    引起口角、肢體衝突，被告亦未持武器攻擊被害人，於被害
    人倒地後即未繼續追打，可見被告在毆打被害人時，應僅係
    基於傷害之故意，主觀上應無戕害他人生命之犯意，然頭部
    係人體重要部位，如出拳猛烈攻擊，除將造成外部皮肉傷勢
    外，極可能同時傷及腦部組織及重要血管，導致生理機能嚴
    重受損或大量出血而發生死亡之嚴重後果，此應為一般人客
    觀上所得認識，且細繹被告於案發時所處情境，其先與被害
    人扭打，迨雙方互相倒地後，再自行爬起至前揭電動自行車
    停放處休憩，被害人仍躺臥在地，其又走近被害人身旁察看
    ，被害人仍倒地不起，被告竟置之不理揚長而去，衡諸常情
    ，倘一般人見方才與其扭打之人倒臥於地未有反應，理當就
    該人身體狀況明顯有異甚有危及生命可能之情形，在客觀上
    得有所認知、預見；況依前揭說明，刑法第277條第2項前段
    傷害致人於死罪之客觀上能預見，係指對於加重結果，即死
    亡事實之發生，依一般人之知識經驗，可得預見而言，至於
    被害人是否有先天性舊疾，與行為人對於死亡之結果，在客
    觀上能否預見，分屬兩事，是辯護人前揭辯護意旨，要難採
    信。
　㈢綜上所述，本案事證明確，被告之犯行洵堪認定，應予依法
    論科。
三、論罪科刑：
  ㈠核被告所為，係犯刑法第277條第2項前段之傷害致人於死罪
    。
  ㈡檢察官就被告構成累犯之事實及應加重其刑事項，並未具體
    指出證明之方法，參照最高法院刑事大法庭110年度台上大
    字第5660號裁定意旨，僅將被告之前案紀錄列入刑法第57條
    第5款「犯罪行為人之品行」之量刑審酌事由，爰不依累犯
    規定加重其刑。
  ㈢茲審酌被告與被害人素不相識，僅因系爭事故之肇事責任及
    後續處理事宜發生口角，不思以理性方式處理，竟萌生傷害
    之動機，恣意出拳毆打被害人，致被害人受有右顳部蜘蛛膜
    併腦間質及硬膜下出血之傷勢，合併自身患有肝硬化及服用
    抗凝血劑之體況，終致死亡結果，使告訴人與其家屬均慟失
    至親，承受無以挽回之損害，實屬不該；另考量被告犯後否
    認犯行，未見悔意，迄未與告訴人與其家屬達成和解；兼衡
    其自陳學歷為國中肄業、已婚、育有1名成年子女、現以外
    送便當為業、家庭經濟狀況為小康（見相卷第19頁被告警詢
    筆錄「受詢問人欄」之記載，本院卷第367頁）等一切情狀
    ，量處如主文所示之刑，以示懲儆。
據上論斷，應依刑事訴訟法第299條第1項前段，判決如主文。 
本案經檢察官劉修言提起公訴，檢察官林容萱到庭執行職務。
中華民國111年6月1日
                  刑事第四庭  審判長法  官  陳本良
                                    法  官  張  菁
                                    法  官  王鍾湄
以上正本證明與原本無異。
如不服本判決應於收受本判決後20日內向本院提出上訴書狀，並
應敘述具體理由。其未敘述上訴理由者，應於上訴期間屆滿後20
日內向本院補提理由書狀（均須按他造當事人之人數附繕本）「
切勿逕送上級法院」。 
                                    書記官  蘇冠杰
中　　華　　民　　國　　111 　 年　　6 　　月　　1  　日
附錄本案論罪科刑法條：
刑法第277條
傷害人之身體或健康者，處5年以下有期徒刑、拘役或500,000元
以下罰金。
犯前項之罪，因而致人於死者，處無期徒刑或7年以上有期徒刑
；致重傷者，處3年以上10年以下有期徒刑。